最高法院刑事判決　　　　　　九十四年度台上字第二二九一號
　　上　訴　人　台灣高等法院台南分院檢察署檢察官
　　被　　　告　甲○○
　　　　　　　　　　　　21號.
　　　　　　　　　　　　樓
上列上訴人因被告偽證案件，不服台灣高等法院台南分院中華民
國九十四年一月十一日第二審更審判決（九十三年度重上更（一
）字第四九三號，起訴案號：台灣台南地方法院檢察署八十八年
度營偵字第一一六四號），提起上訴，本院判決如下：
    主  文
原判決撤銷，發回台灣高等法院台南分院。
    理  由
本件原判決以公訴意旨略稱：被告甲○○係李明煌與蔡雅描間就
坐落台南縣白河鎮○○段八四四、八四五、八○四、八○五、八
○六、八○八地號土地，於民國八十七年三月四日所訂立不動產
買賣契約之仲介人及見證人。其明知買賣價金係以李明煌積欠中
國農民銀行、台南區中小企業銀行、雋邦企業股份有限公司之借
款債務及利息，共計新台幣（下同）二千七百五十九萬六千三百
五十元為總價款，竟於李明煌告訴蔡雅描、張福來詐欺案中，於
八十七年十一月十九日，在台灣台南地方法院檢察署檢察官訊問
時，供前具結，於案情有重要關係之事項，證稱：白河鎮○○段
八○四、八○五、八○六、八○八地號四筆土地，係以合計二百
四十坪，每坪八萬五千元，八四四、八四五地號土地，則以每坪
二十二萬元計算等語，而為虛偽之陳述，因認被告涉有刑法第一
百六十八條之偽證罪嫌云云。經審理結果，認不能證明被告犯罪
，因而撤銷第一審論處被告偽證罪刑之判決，改判諭知被告無罪
，固非無見。
惟查：（一）審理事實之法院，對於案內與待證事實有重要關係
，在客觀上認為應依法調查之證據，如未依法調查或雖已調查而
未調查明白，即與證據未經調查無異，如率行判決，其判決當然
為違背法令。而證據之證明力，固屬於法院判斷之自由，但不得
違背經驗法則，如其判斷，尚有疑竇，則難遽採為被告有利或不
利之認定。經查１、依現今社會交易習慣，一般土地之買賣，固
多係按面積即坪數計價，然必依土地登記謄本登載之土地面積明
確認定其折計坪數，再乘上每坪單價以計算買賣總價，土地增值
稅則多由賣方負擔。原判決雖認「依經驗法則，土地的買賣交易
先談論者係每坪多少錢，尚未聽過先談土地總價錢者」（見原判
決第五頁第十一行至第十二行），然對於本件買賣究係依多少坪
數土地以計得總價一節，並未說明，理由已屬欠備。而徵諸卷附
本件「不動產買賣合約書」（見偵查卷第三頁）之記載，「一、
買賣不動產標示：白河鎮○○段八四四號建○點○三九七公頃持
分二分之一、八四五號建○點○二三七公頃持分二分之一（承買
位置如附圖所示）；白河鎮○○段八○八、八○五、八○六、八
○四號等四筆土地內約二百四十坪，以實際分割面積為準，超過
二百四十坪，每坪另以八萬五千元補償賣方。」「二、價款給付
及權利交付日期：(1)買賣價款約定總價二千七百五十九萬六千三
百五十元整。……(3)買方以上項價款處理賣方於中國農民銀行（
抵押部分）及南企銀五百萬元之債務，及雋邦企業股份有限公司
三十萬元（以收據為憑）之貸款。尾款一百五十萬元扣除違約金
二十四萬元餘額，俟法院塗銷查封、土地增值稅單核發及路地路
權同意書出具後全部付清。……(7)增值稅由買方繳納（賣方應配
合買方申請自用住宅優惠稅率），其他費用由買方負擔」另「五
、特約事項：(3)新興段八四四、八四五號持分二分之一，賣方於
八十七年五月四日前以超過每坪二十二萬元出賣時，超額部分歸
賣方，但賣方應以每月二分利息補貼買方」。既未對買賣之六筆
土地確定其面積及每坪單價，僅統稱「持分二分之一」、「四筆
土地約二百四十坪」，且由契約約定稅費均由買方負擔，賣方尚
且得將買賣標的再行出售，尤其買賣當時，土地係遭法院查封中
，買賣價款應用以處理賣方之債務等約定事項以觀，則本件買賣
得否依一般土地買賣之交易習慣評斷，實不無疑義。原審未就上
開事項調查究明，遽認本件土地買賣係依坪數計價，而為有利被
告之認定，併有理由不備及調查未盡之違誤。２、仲介土地買賣
之人，必須在買賣雙方間，就標的、價金從事斡旋，以促成買賣
契約之簽定，其所得收取之仲介費，依仲介業之習慣，係依買賣
總價，由買賣雙方各負擔一定比例計之，買賣總價多寡，影響仲
介費用甚鉅。原判決以「就仲介之被告而言，雙方究竟以何價錢
成交並非被告所關心之事，價格係買賣雙方當面自己洽談，身為
仲介之被告，只要成交即有仲介費，豈能以被告亦有在契約見證
人簽名即認為被告確知雙方係以總數洽談而非以坪數論價」（見
原判決第六頁第十行至第十三行），所為認定，顯悖離一般社會
客觀之認知，該部分有採證違背經驗法則之違誤。（二）代書吳
麗美於原審更審時已證稱：「寫完契約有唸給他們聽，然後拿給
他們簽名」（見原審更審卷第五十五頁第五行），被告於偵查中
亦自承吳麗美當場寫完契約有唸給彼聽（見偵查卷第三十五頁倒
數第四、五行），而被告係以見證人身分簽章於本件「不動產買
賣合約書」，則原判決棄上開不利被告之證據不論，徒以被告自
稱未注意聽及在現場進進出出云云，即為被告有利之認定，亦有
理由不備之違誤。上述各節，俱與被告有無「偽證」息息相關，
原判決未予詳為調查認定，遽認不能證明被告偽證，而為諭知被
告無罪之判決，尚嫌速斷，併有查證未盡及理由不備之違法，檢
察官上訴意旨執以指摘為有理由，應認原判決仍有撤銷發回更審
之原因。
據上論結，應依刑事訴訟法第三百九十七條、第四百零一條，判
決如主文。
中　　華　　民　　國　九十四　年　　五　　月    五  　日
                      最高法院刑事第十庭
                          審判長法官  陳　正　庸
                                法官  賴　忠　星
                                法官  王　居　財
                                法官  林　開　任
                                法官  林　立　華
      本件正本證明與原本無異
                                      書  記  官
中　　華　　民　　國　九十四　年　　五　　月    十  　日
                                                 Ｍ
